【裁判字號】    99,台上,2676
【裁判日期】    990506
【裁判案由】    誣告
【裁判全文】
最高法院刑事判決            九十九年度台上字第二六七六號
上  訴  人  甲○○
代  理  人  蕭蒼澤律師
被      告  乙○○
上列上訴人因自訴被告誣告案件，不服台灣高等法院中華民國九
十七年一月二十九日第二審更審判決（九十六年度上更(一)字第六
九八號，自訴案號：台灣板橋地方法院九十二年度自字第一四三
號），提起上訴，本院判決如下：
    主  文
上訴駁回。
    理  由
按刑事訴訟法第三百七十七條規定，上訴於第三審法院，非以判
決違背法令為理由，不得為之。是提起第三審上訴，應以原判決
違背法令為理由，係屬法定要件。如果上訴理由書狀並未依據卷
內訴訟資料，具體指摘原判決不適用何種法則或如何適用不當，
或所指摘原判決違法情事，顯與法律規定得為第三審上訴理由之
違法情形，不相適合時，均應認其上訴為違背法律上之程式，予
以駁回。本件上訴人即自訴人甲○○上訴意旨略稱：(一)、證人黃
秀於原審審理中提出本票三十六張，被告乙○○承認該等本票係
其所簽發，乃原判決未說明其何以不能為不利於被告認定之理由
。又上訴人所提出之本票影本八張，其上「台北市○○路五十七
巷六號」之條戳章印文不易仿造，乃原審就上情未予詳查，即為
有利於被告之論斷。另相關本票與如原判決附表所示五張本票（
下稱系爭本票）上，其地址之條戳章印文均相同，足見系爭本票
係被告所簽發，被告確有誣告上訴人之犯行。乃原判決未詳細斟
酌上情，而為有利於被告之論斷，於法有違。(二)、檢察官於上訴
人被訴偽造有價證券一案之不起訴處分書中，已詳細說明上訴人
並無偽造有價證券犯行之理由，參照黃秀所提出之本票與系爭本
票，其上地址之條戳章印文相同等情，足見被告確有誣告上訴人
之犯行。乃原審就上情未送請鑑定，即為有利於被告之論斷，於
法有違。又原判決就上訴人所提出之相關民事判決等，未說明其
何以不能為不利於被告認定之理由。另吳文瑞、吳美桂相關供述
各情並非事實，原判決就上訴人向劉鈞男登記債權之論斷，亦屬
有誤。再被告承認黃秀提出之三十六張本票係其所簽發，原審相
關筆錄上並未詳細記載上情，原判決相關之論斷與經驗法則有違
。乃原審未詳細斟酌本件相關證據資料，即逕為有利於被告之論
斷，於法有違等語。
惟查原判決以自訴意旨略以：被告前因積欠上訴人債款，於民國
七十八年八月十一日簽發系爭本票予上訴人，面額共計新台幣（
下同）二百六十四萬元，詎被告為免除其對上訴人之債務，竟意
圖使上訴人受刑事處分，於九十一年十二月十日，具狀向台灣板
橋地方法院檢察署提出告訴，誣指上訴人於不詳時、地，冒用被
告名義簽發系爭本票，涉犯偽造有價證券罪嫌云云，經台灣板橋
地方法院檢察署檢察官偵查後，認被告指訴各情並非事實，而以
九十二年度偵字第六四五０號不起訴處分書，對上訴人為不起訴
處分，因認被告涉犯刑法第一百六十九條第一項之誣告罪嫌。訊
據被告否認有何誣告犯行，辯稱：由系爭本票看得出來是上訴人
之字跡，系爭本票應係上訴人所偽造等語。經查上訴人曾因與被
告間之債務，變造吳文瑞、吳美桂名義之字據，經原審法院以九
十四年度上更(二)字第八六號刑事判決，論處上訴人行使變造私文
書罪刑確定，有該刑事判決書附卷可稽，堪認被告對上訴人提出
告訴，顯係基於合理之懷疑，其並無虛構事實情事。上訴人及被
告所書寫之相關筆跡與系爭本票上之字跡，經鑑定結果其筆劃特
徵雖均不相同，有法務部調查局鑑定通知書附卷可證。然比對上
訴人所提出之書狀及系爭本票上之阿拉伯數字筆跡，其二者之筆
劃特徵等頗為近似。參酌系爭本票上之字跡其特徵與被告筆跡不
同，及系爭本票係由上訴人持有等情以觀，被告對上訴人提出偽
造有價證券之告訴，並非全然無據，尚難遽認被告有誣告之犯意
。上訴人就本件相關情節之供述，其內容前後差異甚大，且系爭
本票上之字跡經鑑定其特徵與被告筆跡不同，被告辯稱系爭本票
非其簽發交付上訴人，尚堪採信。經調閱台灣板橋地方法院八十
九年度訴更字第二號民事卷宗、原審法院九十一年度上易字第一
一三一號民事卷宗、原審法院九十年度上更(一)字第一０八七號刑
事卷宗結果，均不能證明系爭本票係被告所簽發，亦無從據以推
論被告有誣告上訴人之犯行。原審法院九十四年度上更(二)字第八
六號，即上訴人行使變造私文書刑事案卷，其內所附吳文瑞、吳
美桂簽名字據所載之內容，並不能證明系爭本票係被告簽發交付
予上訴人。上訴人所提出之台灣板橋地方法院檢察署檢察官九十
二年度偵字第六四五０號不起訴處分書，並不能為不利於被告認
定之依據。上訴人雖於原審更審前及原審審理中，另提出本票影
本八紙與其他本票影本，並指稱該八紙本票上所載之發票人地址
「台北市○○路五十七巷六號」之條戳章印文，與系爭本票上所
載發票人地址「台北市○○路五十七巷六號」之條戳章印文相同
，且該八紙本票中之其中一紙本票上，其發票人印章並與系爭本
票上發票人之印章相同，足以證明系爭本票係被告所簽發，被告
確有誣告上訴人之犯行云云。然被告已否認該八紙本票影本係其
簽發，而該等本票上並無被告之簽名，又上開地址之條戳章印文
極易仿製，復無相關原本可供調查，且依上訴人之供述，已難查
證其來源。至上訴人於原審審理中所提出之本票影本，其與本件
自訴事實間並無關聯性。上訴人所指上情均不能為不利於被告認
定之依據。上訴人於七十八年間持被告所簽發面額二百八十萬元
之本票，聲請法院裁定准予強制執行及取得債權憑證，有相關民
事裁定及函文附卷可憑。嗣被告於七十九年間委請劉鈞男律師代
為處理所積欠之債務，上訴人申報之債權額為二百八十三萬九千
八百元，劉鈞男律師於七十九年九月三日即依據此債權額，按比
率分配債款予上訴人，有上訴人所提出之劉鈞男律師事務所函件
影本附卷可據。而苟被告確有簽發系爭本票予上訴人，則上訴人
於七十八年間對被告之債權額本金即高達五百四十四萬元，於被
告委託律師劉鈞男按債權額比例清償債務時，其何以僅申報二百
八十三萬九千八百元？且被告簽發之面額二百八十萬元本票乙紙
屆期不獲付款後，上訴人即聲請法院裁定本票准予強制執行，而
其何以就系爭本票未循同一程序追償？上訴人自訴各情是否屬實
，尚非全無疑義。上訴人所舉之證據並不能證明被告有自訴意旨
所載之犯行，此外亦無其他證據足資證明被告確應負上開罪責等
情，予以綜合判斷。因而維持第一審諭知被告無罪之判決，駁回
上訴人在第二審之上訴，已說明其論斷所憑之依據及理由。按證
據之取捨與證據之證明力如何，均屬事實審法院得自由裁量、判
斷之職權；苟其此項裁量、判斷，並不悖乎通常一般之人日常生
活經驗之定則或論理法則，又於判決內論其何以作此判斷之心
證理由者，即不得任意指摘其為違法，而據為提起第三審上訴之
合法理由。原審綜合斟酌前述各項事證，論斷說明本件不能證明
被告有上訴人所指之犯行等情，乃屬其採證職權之合法行使，且
無違背經驗法則等情事，不容任意指為違法。按檢察官就被告犯
罪事實，應負舉證責任，並指出證明之方法，刑事訴訟法第一百
六十一條第一項定有明文。此項規定，於自訴程序同有適用。因
此，自訴人對於自訴之犯罪事實，應負實質之舉證責任。倘自訴
人所提出之證據，不足為被告有罪之積極證明，或其闡明之證明
方法，無從說服法院形成被告有罪之心證，基於無罪推定之原則
，自應為被告無罪之諭知。原判決已說明上訴人所舉之證據，不
能證明被告有自訴意旨所載之犯行等情甚詳。又刑事訴訟法第三
百七十九條第十款所謂應行調查之證據之範圍，係以第二審審判
中案卷內所存在之證據為限，案卷內不存在之證據，不得認事實
審法院應依職權從各方面詳加調查。原判決已說明上訴人於原審
更審前及原審審理中所提出之相關本票等，並不能為不利於上訴
人認定之依據，而上訴意旨並未陳明其就上情曾聲請原審再為如
何之調查，原審未依職權再為相關之調查，乃其調查證據職權之
合法行使，尚不得執此指摘原審有調查未盡之違法。況原審於最
後審判期日調查證據完畢開始辯論前，審判長問上訴人及上訴人
原審代理人尚有何證據請求調查，上訴人及上訴人原審代理人均
答稱：「無」，並未聲請原審再為如何之調查（原審卷第一八九
頁背面至一九０頁）。而本院為法律審，上訴人在本院又為此爭
執，自非依據卷內資料執為指摘之合法上訴第三審理由。上訴意
旨就原審取捨證據論斷事實之職權行使，及原審已調查說明之事
項，漫加指摘有查證未盡及採證違法之情事云云，均與法律規定
得為第三審上訴理由之違法情形不相適合，其上訴違背法律上之
程式，應予駁回。
據上論結，應依刑事訴訟法第三百九十五條前段，判決如主文。
中    華    民    國  九十九  年    五    月    六    日
                      最高法院刑事第一庭
                          審判長法官  董  明  霈
                                法官  林  茂  雄
                                法官  張  祺  祥
                                法官  洪  昌  宏
                                法官  陳  祐  治
本件正本證明與原本無異
                                      書  記  官
中    華    民    國  九十九  年    五    月   十三   日
                                                       s

司法院資訊處製作；財團法人民間司法改革基金會備份。
